臺灣桃園地方法院民事判決             99年度簡上字第187號
上  訴  人  方秋霞
被 上訴 人  郭秀鑾
訴訟代理人  巫宗翰律師
上列當事人間請求拆屋還地事件，上訴人對於民國99年8 月31日
本院桃園簡易庭99年度桃簡字第622 號第一審民事簡易判決提起
上訴，經於民國100 年7 月21日言詞辯論終結，本院合議庭判決
如下：
    主      文
上訴駁回。
第二審訴訟費用由上訴人負擔。
    事實及理由
一、被上訴人起訴主張及上訴抗辯意旨略以：
  (一)被上訴人為坐落桃園縣八德市○○段498 地號土地（下稱系
    爭土地）之所有權人，上訴人於民國98年8 月25日經本院97
    年度司執字第37065 號強制執行拍賣程序，取得同段498-2
    地號土地及其上未辦保存登記之建物（下稱系爭建物）所有
    權。然上訴人所有之系爭建物，占用系爭土地如附圖所示B
    部分（面積合計17平方公尺），且上訴人於投標拍定系爭建
    物時，拍賣公告已註明：系爭建物占用系爭土地約13.73 平
    方公尺，占用之法律權源不明等語，是上訴人已知悉系爭建
    物無權占用系爭土地，前屢經被上訴人請求拆除，皆未獲置
    理，爰依民法767 條前段所有物返還請求權之法律關係，請
    求上訴人將如附圖所示B 部分土地上之房屋拆除，並將該部
    分土地返還被上訴人；又縱認上訴人就系爭土地對被上訴人
    有無償使用借貸關係存在，被上訴人亦已於原審當庭主張收
    回自用以興建房屋而終止借用關係，並依民法第472 條請求
    上訴人返還系爭土地。
  (二)對於上訴人之上訴，被上訴人除援用在原審所述外，另陳述
    略以：
    上訴人之上訴理由係以「原審判決要求上訴人將長方型房屋
    之長邊結構牆壁完全拆除以拆屋還地，將造成現有原已老舊
    之建物單邊失去支撐，造成嚴重毀損之情形，工程實務上若
    非毀損現有建物即無執行可能」等語。惟查，被上訴人訴請
    上訴人拆屋還地，係符合民法第767 條規定，且無權利濫用
    情事，上訴人抗辯顯無理由，茲說明如後：
  1.兩造於原審即多次就系爭土地遭上訴人占用部分協商買賣事
    宜，然因雙方對買賣價金未達共識而無結果。且上訴人所有
    系爭建物占用系爭土地如附圖所示B 部分，範圍面積非小，
    對被上訴人所有權之侵害非微，被上訴人行使權利排除侵害
    ，要屬行使權利之正當行為，非以損害他人為主要目的，無
    權利濫用問題。縱因拆除占用部分將影響上訴人系爭建物之
    整體結構，惟如前所述，上訴人於投標拍得系爭建物時，已
    知悉系爭建物無權占用系爭土地之情形，則其對於日後恐遭
    系爭土地所有權人訴請拆屋還地一情，應有所預見，是亦難
    以此免除其拆除之責。
  2.被上訴人所有系爭土地如附圖所示B 部分（面積共17平方公
    尺）土地，遭上訴人所有系爭建物無權占用，而上訴人既無
    合法使用系爭土地之正當權源，是被上訴人基於前開物上請
    求權之法律關係，請求上訴人將前開占用土地上之系爭建物
    拆除，並將該部分土地返還被上訴人，於法有據，故上訴人
    上訴顯無理由。並聲明：駁回上訴。
二、上訴人原審抗辯及上訴意旨：
  (一)上訴人於原審抗辯略以：
  1.上訴人所有系爭建物雖占用系爭土地如附圖所示B 部分，惟
    系爭建物坐落之土地，原為分割前之桃園縣八德市○○○段
    498 地號土地（下稱分割前498 地號土地），訴外人即分割
    前498 地號土地共有人之一邱垂雄，早於61年1 月15日已建
    造系爭建物。嗣於92年4 月25日，分割前498 地號土地始分
    割出系爭土地、498-2 （即上訴人拍定取得之土地）、498-
    3 、498-4 、498-5 、498-6 等地號之土地，致系爭建物坐
    落於498-2 地號土地及系爭土地如附圖所示B 部分，然系爭
    建物係由有權使用系爭土地之邱垂雄建造，自屬有權占有，
    不因分割而受影響。
  2.系爭建物占用系爭土地之面積僅17平方公尺，且占用部分為
    系爭建物之牆面，如予以拆除，將使系爭建物毀損而不堪使
    用，不具備遮風避雨之基本功能，故被上訴人請求上訴人拆
    除，顯屬權利濫用。
  (二)上訴人上訴意旨另略以：
  1.系爭建物占用系爭土地之情形，應可適用民法第796 條或適
    用（或類推適用）民法第796 條之1 ，茲說明如下：
    (1)民法第773 條規定：「土地所有權，除法令有限制外，於
      其行使有利益之範圍內，及於土地之上下」。因此，若1
      樓房屋有越界，則建物之2 樓亦必然有越界問題；被上訴
      人及其夫邱顯揚知悉系爭建物之1 樓有越界問題，於被上
      訴人建築系爭建物之2 樓房屋時，亦應知悉該2 樓房屋將
      來必然同有越界情形。惟其於98年10月間即上訴人申請測
      量系爭建物範圍時，仍向上訴人表示「不用支付租金，等
      以後系爭建物要翻新時，再一起和上訴人蓋房子，還沒蓋
      之前，現在占用土地的部分就讓上訴人使用」等語，顯然
      同意上訴人使用系爭土地。縱被上訴人於原審審理中向上
      訴人表明系爭土地將收回自用，並當庭向上訴人終止使用
      借貸關係，然並不影響其曾同意上訴人無償使用系爭土地
      之事實。次按，土地所有人建築房屋非因故意或重大過失
      逾越地界者，鄰地所有人如知其越界而不即提出異議，不
      得請求移去或變更其房屋，民法第796 條定有明文。如前
      所述，被上訴人既早已知悉上訴人於得標取得系爭建物後
      ，沿1 樓牆面建築2 樓房屋，且亦曾於上訴人表明願負擔
      占用部分之租金時，同意由上訴人無償使用系爭土地，未
      曾向上訴人提出異議，自不得於事後又擅自以其為系爭土
      地所有權人為由，請求上訴人移去或變更其房屋，致使系
      爭建物將遭拆除而造成建物因全部毀損而不堪使用之虞。
    (2)又「土地所有人建築房屋逾越地界，鄰地所有人請求移去
      或變更時，法院得斟酌公共利益及當事人利益，免為全部
      或一部之移去或變更」，民法第796 條之1 定有明文。其
      立法意旨係為解決不符合民法第796 條規定之情形下，於
      鄰地所有人請求移去或變更逾越地界之房屋時，為免對社
      會經濟及當事人之利益造成重大損害，而賦予法院之裁量
      權。考量逾越地界與鄰地法定空地之比率、容積率等情形
      ，並顧及社會整體經濟利益，並兼顧雙方當事人權益。此
      觀上訴人投入畢生積蓄得標取得系爭老舊建物與其基地，
      並花費近120 萬元整地建屋，裝鋼樑、嵌瓦斯水電管線，
      且上訴人於起訴前亦曾一再表明願以合理市價向被上訴人
      購買占用部分土地，或向被上訴人租賃占用部分土地至其
      確有具體興建計畫止。因此，縱若被上訴人確實受有因上
      訴人系爭建物占用其土地之損害，亦僅有相當於租金之損
      失，與上訴人投入鉅資建築2 樓房屋相較，實屬甚微。因
      此，縱不符合民法第796 條規定情形，於被上訴人請求上
      訴人移去或變更逾越地界之房屋時，依同法第796 條之1
      規定，法院應得斟酌整體社會經濟利益，免為全部移去或
      變更，以免造成上訴人利益之重大損害。
  2.按「貸與人因不可預知之情事自己需用借用物者，得終止契
    約，為民法第472 條第1 款所明定。本條之適用，不問使用
    借貸是否定有期限，均包括在內。所謂不可預知之情事，指
    在訂立使用借貸契約以後所發生之情事，而非訂立契約時所
    能預見者而言。而所謂自己需用借用物，衹須貸與人有自己
    需用借用物之原因事實為已足，其是否因正當事由而有收回
    之必要，不必深究」（參最高法院58年台上字第788 號判例
    ）。被上訴人雖稱：縱兩造間有使用借貸關係，依民法第47
    2 條第1 款規定及最高法院前開判例，伊亦得終止與上訴人
    間之借貸關係等語，惟查，最高法院前開判例係就使用借貸
    貸與人因不可預知之情事，自己需用借用物，不問使用借貸
    是否定有期限，均得依民法第472 條第1 款規定終止契約，
    所為之闡示。原審未詳究被上訴人是否因不可預知之情事，
    有自己需用借用物之原因事實，遽以上開情詞，為上訴人不
    利之判決，尚難以昭折服（參最高法院87年台上字第2095號
    判決要旨）。本件被上訴人自始即知上訴人在系爭土地上有
    系爭房屋，而被上訴人並未陳明其有何不可預知須使用上訴
    人所占用系爭土地之事實，則其主張依上開規定及判例請求
    上訴人返還借用之系爭土地，殊無可取。茲再說明如下：
    (1)證人李振華於原審99年8 月24日言詞辯論期日證稱：「（
      問：被告取得土地時是否知道有占用原告？）知道，被告
      曾經有要給付租金給原告，但是是原告夫妻說不用，等到
      以後房子拆掉再把土地還給我就好。（問：原告有無說何
      時拆房子？）原告是說兩造他們以後要蓋房子時，再一起
      蓋房子，還沒一起蓋之前原告有說讓被告使用系爭土地沒
      有關係」等語，足證被上訴人確有同意上訴人無償使用系
      爭土地，亦見兩造間於使用借貸關係成立時，被上訴人即
      已預見將來兩造一起蓋房子再拆掉系爭建物。今被上訴人
      主張「貸與人因不可預知之情事，自己需用借用物」為原
      因而終止兩造間使用借貸契約，顯不可採。
    (2)依民法第472 條第1 款規定及前揭最高法院判決意旨，就
      被上訴人是否因不可預知之情事，有自己需用借用物之原
      因事實，被上訴人應負舉證責任。惟被上訴人自始即知上
      訴人在系爭土地上有系爭房屋，而被上訴人於原審並未舉
      證其有何不可預知需使用上訴人所占用系爭土地之原因事
      實，尤其98年10月間被上訴人已表示同意上訴人使用系爭
      土地，不可能於短短3 個月內即99年1 月間即發生不可預
      知之情事而起訴請求上訴人拆屋還地；是被上訴人請求上
      訴人返還借用之系爭土地，殊無可取。原審未查，顯有疏
      漏。
  (三)為此提起上訴，上訴聲明：
  1.原判決廢棄。
  2.被上訴人於第一審之訴及其假執行之聲請均駁回。
三、本院之判斷：
  (一)被上訴人主張：其為系爭土地之所有權人，上訴人則於98年
    8 月25日經本院97年度司執字第37065 號強制執行拍賣程序
    ，取得同段498-2 地號土地（與系爭土地相鄰）及其上未辦
    保存登記之系爭建物所有權。而上訴人於投標拍定系爭建物
    時，本院之拍賣公告已註明略以：系爭建物占用系爭土地約
    13.73 平方公尺，占用之法律權源不明等語；嗣經被上訴人
    對上訴人提起本件訴訟後，經原審囑託桃園縣八德地政事務
    所派員會同兩造至現場測量之結果，系爭建物占用系爭土地
    之情形如原審判決之附圖所示B 部分（面積計17平方公尺）
    等情，業據提出系爭土地、498-2 地號之土地登記謄本、地
    籍圖謄本（見原審卷第8 至10頁）、本院97年度司執字第37
    065 號強制執行事件拍賣公告（見原審卷第145 至147 頁）
    在卷為憑，並有原審於99年3 月11日至現場履勘製作之勘驗
    筆錄（記載498 地號現為空地等情，見原審卷第31至32頁）
    及桃園縣八德地政事務所繪測之土地複丈成果圖（即原審判
    決附圖）可參（附原審卷第34頁），復經本院依職權調閱前
    開強制執行案卷查核無誤，上訴人對於上情亦不爭執，故足
    信屬實。
  (二)被上訴人另主張：上訴人之系爭建物乃無權占用系爭土地，
    故依民法第767 條規定，請求上訴人拆屋還地等語，則為上
    訴人所否認，並以前詞置辯。經查：
  1.按「所有人對於無權占有或侵奪其所有物者，得請求返還之
    ，對於妨害其所有權者，得請求除去之」，民法第767 條前
    段及中段定有明文。又按，當事人主張有利於己之事實者，
    就其事實有舉證之責任，民事訴訟法第277 條前段定有明文
    。又以無權占有為原因，請求返還所有物之訴，被告對原告
    就其物有所有權存在之事實無爭執，而僅以非無權占有為抗
    辯者，原告於被告無權占有之事實，無舉證責任。被告應就
    其取得占有，係有正當權源之事實證明之。如不能證明，則
    應認原告之請求為有理由（最高法院著有92年度台上字第31
    2 號判決可供參考）。本件系爭土地為被上訴人所有一節，
    為上訴人所不爭執，僅抗辯：非無權占用等語，則依前開說
    明，即應由上訴人就其有權使用系爭土地之事實自負舉證責
    任。
  2.上訴人所稱：系爭建物原係訴外人邱垂雄於61年間建造完成
    ，當時坐落之土地為分割前489 地號土地，邱垂雄即為分割
    前489 地號土地的共有人之一，嗣於92年4 月25日，分割前
    489地號土地始分割出系爭土地、498-2（即上訴人拍定取得
    之土地）、498-3、498-4、498-5、498-6等地號之土地等情
    ，核與系爭土地、489-2 地號土地之土地登記謄本所記載內
    容相符，並為被上訴人所不爭執，故足信屬實。
  3.上訴人據此而抗辯稱：分割前498 地號土地，於92年間始分
    割出系爭土地及同段498-2 地號土地，並分別由被上訴人之
    前手邱顯揚、上訴人之前手邱顯深取得土地所有權，當時邱
    顯揚既同意系爭建物使用系爭土地，則被上訴人亦應承擔同
    意系爭建物使用系爭土地之義務，故上訴人屬有權占有等語
    ，惟查，上訴人所稱「邱顯揚曾同意邱顯深之系爭建物得繼
    續使用系爭土地」一節，業為被上訴人所否認，上訴人復未
    舉證以實其說，已難採信。況且，縱認兩造之前手間存有就
    系爭建物得使用系爭土地之使用借貸法律關係，惟按，使用
    借貸契約係債之關係，僅於當事人間有其效力（參卷附最高
    法院95年度第16次民事庭會議決議），是以上訴人買受系爭
    建物，並不當然繼受其前手與系爭土地所有人間之使用借貸
    關係，尚不得執該關係主張其有使用系爭土地之權利。再按
    ，「土地及其土地上之房屋同屬一人所有，而僅將土地或僅
    將房屋所有權讓與他人，或將土地及房屋同時或先後讓與相
    異之人時，土地受讓人或房屋受讓人與讓與人間或房屋受讓
    人與土地受讓人間，推定在房屋得使用期限內，有租賃關係
    。其期限不受第449 條第1 項規定之限制。」，88年4 月21
    日增訂公布之民法第425 條之1 第1 項固有明文。惟查，於
    邱垂雄興建系爭建物時，該建物所坐落之土地即分割前498
    地號土地，並非屬邱垂雄一人所有，而係邱垂雄與他人共有
    之事實，為兩造所不爭執，並有498 地號土地之異動索引在
    卷可憑（見原審卷第57至68頁），是本件土地及房屋非同屬
    一人所有，而與上開規定要件不符。且兩造之前手邱顯深、
    邱顯揚係於68年5 月25日受讓分割前之498 地號土地（見原
    審卷第57至58頁之異動索引），該時點尚在前述民法第425
    條之1 條文增訂前，則依民法債編施行法第1 條後段規定，
    本件尚無適用該增訂條文之餘地。故上訴人執前詞抗辯其為
    有權占有等語，尚難憑採。
  4.上訴人另抗辯稱：被上訴人曾同意上訴人無償使用系爭土地
    等語，並舉證人李振華為證（見原審卷第162 至163 頁之99
    年8 月24日言詞辯論筆錄）。茲暫且不論上訴人之此項抗辯
    是否可採，惟縱認其前揭抗辯屬實，然按「貸與人因不可預
    知之情事自己需用借用物者，得終止契約，為民法第472 條
    第1 款所明定。本條之適用，不問使用借貸是否定有期限，
    均包括在內。所謂不可預知之情事，指在訂立使用借貸契約
    以後所發生之情事，而非訂立契約時所能預見者而言。而所
    謂自己需用借用物，衹須貸與人有自己需用借用物之原因事
    實為已足，其是否因正當事由而有收回之必要，不必深究。
    被上訴人有自己需用系爭土地以供建屋之事實，而為出借系
    爭土地時所不能預知，在原判決既已詳為闡明，則被上訴人
    所為終止借貸關係之意思表示，於法自非無據」（參最高法
    院58年台上字第788 號判例要旨）。查本件被上訴人主張其
    欲使用系爭土地以興建房屋等情，業據其於原審及本院審理
    中陳明，並提出規劃為3層 樓建物之設計平面圖3 份（見本
    院卷第64至66頁，設計圖之日期載為98年10月20日）及其設
    計公司之登記資料等為憑（同卷第86至87頁），應屬可信。
    則核諸上開說明，被上訴人以此主張終止兩造間之使用借貸
    契約，並於原審審理中當庭向上訴人表明將系爭土地收回自
    用及終止使用借貸關係之意思，尚屬有據，是應認兩造間縱
    有使用借貸關係，亦已因而終止。據此，被上訴人依法仍得
    請求上訴人拆屋還地。至上訴人引用最高法院87年台上字第
    2095號判決要旨為據一節，經查該最高法院之判決內容核與
    本件之情形尚有不同，尚難逕予比附援用，併此敘明。
  5.上訴人復抗辯稱：本件應有民法第796 條或第796 條之1 規
    定之適用或類推適用等語，亦為被上訴人所否認。查：
    (1)按「土地所有人建築房屋非因故意或重大過失逾越地界者
      ，鄰地所有人如知其越界而不即提出異議，不得請求移去
      或變更其房屋。但土地所有人對於鄰地因此所受之損害，
      應支付償金。前項情形，鄰地所有人得請求土地所有人，
      以相當之價額購買越界部分之土地及因此形成之畸零地，
      其價額由當事人協定定之；不能協定者，得請求法院以判
      決定之，民法第796 條定有明文。惟主張鄰地所有人知其
      越界而不即提出異議者，應就此項事實負舉證之責任」（
      參最高法院45年度台上字第931 號判例意旨）。又所謂知
      其越界，須鄰地所有人事實上知悉越界建築，方足當之（
      參最高法院83年度台上字第605 號判決要旨）。次按民法
      第796 條規定，係在解決鄰地所有人越界建築時所生之紛
      爭。而本件兩造所有之土地，係於系爭建物建築完成後始
      分割自分割前498 地號土地，並由兩造分別於94年1 月4
      日、98年8 月間分別取得所有權，已如前述，則系爭建物
      於建造時，乃全部坐落於分割前498 地號土地，尚不生相
      鄰土地越界建築之問題，應無民法第796 條規定之適用（
      參最高法院89年台上字第1902號裁判意旨），是上訴人抗
      辯稱：依民法第796 條規定，被上訴人不得請求伊拆屋還
      地一節，自無可採。
    (2)又民法第796 條之1 第1 項規定：「土地所有人建築房屋
      逾越地界，鄰地所有人請求移去或變更時，法院得斟酌公
      共利益及當事人利益，免為全部或一部之移去或變更。但
      土地所有人故意逾越地界者，不適用之。」（按此條文係
      於98年1 月23日增訂）。觀其立法理由係謂：「對於不符
      合（民法）第796 條規定者，鄰地所有人得請求移去或變
      更逾越地界之房屋。然有時難免對社會經濟及當事人之利
      益造成重大損害。為示平允，宜賦予法院裁量權，爰參酌
      最高法院67年台上字第800 號判例，由法院斟酌公共利益
      及當事人之利益，例如參酌都市計畫法第69條規定，考慮
      逾越地界與鄰地法定空地之比率、容積率等情形，免為全
      部或一部之移去或變更，以顧及社會整體經濟利益，並兼
      顧雙方當事人之權益。但土地所有人故意逾越地界者，不
      適用上開規定，始為公平，爰增訂第1 項」等語。如前所
      述，上訴人係於本院強制執行程序中依投標而拍定取得48
      9-2 地號土地及系爭建物之所有權，而於拍賣公告中已載
      明略以「系爭建物占用系爭土地約13.73 平方公尺，占用
      之法律權源不明，該占用系爭土地部分非屬本件拍賣標的
      範圍，請應買人注意，拍定後自行解決」等語（見原審卷
      第147 頁），是上訴人於拍定前即已知悉系爭建物占用他
      人土地之情形，足認其對於日後有遭請求拆除之風險一事
      已有所認識及評估，則相較於土地遭占用之被上訴人，應
      認上訴人之可責性較大。再者，系爭建物占用系爭土地之
      部分面積為17平方公尺，是該部分之拆除尚難認與公共利
      益有違，至上訴人雖稱：系爭建物若遭拆除如附圖所示之
      B 部分，將造成系爭建物之全部毀損而不堪使用之虞等語
      ，惟並未提出相關證據以實其說，尚難遽信，況將來系爭
      建物占用系爭土地之部分應如何拆除，係屬執行之程序事
      項，尚非本件實體訴訟所需審究。是以綜合考量公共利益
      及兩造之利益，本院認為上訴人請求免為全部或一部之移
      去或變更一節，尚難憑採。
  6.上訴人另抗辯稱：被上訴人訴請拆屋還地，為權利濫用等語
    。查：
    (1)按「權利之行使，不得違反公共利益，或以損害他人為主
      要目的。」，民法第148 條第1 項固有明文規定，惟按民
      法第148 條係規定行使權利，不得以損害他人為主要目的
      ，若當事人行使權利，雖足使他人喪失利益，而茍非以損
      害他人為主要目的，即不在該條所定範圍之內（最告法院
      45年台上第105 號判例要旨參照）。又所謂以損害他人為
      主要目的，包括權利行使之結果於自己所得利益極小而於
      他人損害甚大之情形（參最高法院70年台上字第3283號判
      決意旨）。
    (2)查兩造於原審及本院審理中，曾多次進行協商，或由上訴
      人向被上訴人購買系爭建物所占用之系爭土地，或由被上
      訴人向上訴人購買上訴人在本院投標取得之系爭建物與土
      地，然均因雙方價購之金額未達共識而無結果，有本院歷
      次筆錄在卷可參，是可認被上訴人並無故意損害上訴人利
      益之意圖。又如前所述，本件上訴人於拍定前即已知悉系
      爭建物有占用他人土地之情形，其對於日後有遭請求拆除
      之風險一事已有所認識及評估，是相較於土地遭占用之被
      上訴人，應認上訴人之可責性較大，又系爭建物占用鄰地
      之拆除，亦難認有違反公共利益之情，是以被上訴人依其
      所有權之權利，請求上訴人拆屋還地，核屬正當權利之行
      使，非以損害上訴人為主要目的，故上訴人之此部分抗辯
      ，亦不足採信。
  (三)綜上所述，被上訴人主張依民法第767 條規定，請求上訴人
    將系爭土地上如附圖所示編號B 部分（面積17平方公尺）之
    建物拆除，並將該部分土地返還被上訴人，為有理由，應予
    准許。又本件依民事訴訟法第427條第1項規定應適用簡易訴
    訟程序，是以原審判命上訴人應拆屋還地，並按同法第389
    條第1項第3款規定依職權宣告假執行，於法並無不合。上訴
    意旨指摘原判決不當，求予廢棄改判，為無理由，應駁回其
    上訴。
四、本件事證已臻明確，兩造其他攻擊、防禦方法及提出未經援
    用之證據，經斟酌後認不影響判決結果，爰不另予逐一論述
    。
五、結論：本件上訴為無理由，依民事訴訟法第436 條之1 第3
    項、第449 條第1 項、第78條，判決如主文。
中    華    民    國    100   年    8     月    18    日
                      民事第三庭  審判長法  官  張益銘
                                        法  官  陳心婷
                                        法  官  周玉
上列正本證明與原本無異
不得上訴
中    華    民    國    100   年    8     月    18    日
                                        書記官  楊郁馨